臺灣高雄地方法院刑事判決　　　　　　　　　　　　　九十年度易緝字第一四五號
　　公　訴　人　臺灣高雄地方法院檢察署檢察官
　　被　　　告　甲○○
右列被告因詐欺案件，經檢察官提起公訴（八十七年度偵字第六○四八號、第六九七
六號），本院判決如左：
    主  文
甲○○幫助意圖為自己不法之所有，以詐術使人將本人之物交付，處有期徒刑肆月，
如易科罰金，以參佰元折算壹日。
    事  實
一、甲○○明知其於民國八十四年十二月八日向第一商業銀行東台南分行以「強福企
    業商行」（負責人甲○○）申請開立之支票存款帳戶（帳號000000000
    00號），於八十五年五月三十一日即有退票紀錄，嗣於同年六月二十八日更被
    列為拒絕往來戶，該帳戶所請領之空白支票均為無意兌現之人頭支票，且能預見
    其提供人頭支票予他人使用，係幫助他人詐騙不特定人以取得不詳之票面金額，
    竟仍不違其本意，基於幫助詐欺之未必犯意，於八十五年六月中旬前之某日，在
    詳地點，交由陳明富（通緝中待緝獲後另行審結）取得上開支票一紙（發票人為
    強福企業商行、票號為ＫＢ0000000號），並由陳明富在上開無法兌現之
    人頭支票上簽立受款人鴻澔工程有限公司（下稱鴻澔公司、負責人為陳明富）、
    發票日八十五年六月三十日、票載金額新台幣（下同）十八萬六千二百八十元等
    票據上不實之記載事項，及在該支票背面以鴻澔公司名義背書，於八十五年六月
    中旬某日，陳明富明知自己並無支付能力，且上開支票係屬無法兌現之人頭票，
    竟意圖為自己不法之所有，持向乙○○佯稱為支付該公司員工薪水需現金週轉，
    並保證上開支票票信無問題，調借現金十八萬元，致乙○○陷於錯誤，因而如數
    交付上開金額。嗣上開支票經屆期提示，因該帳戶已列為拒絕往來戶而遭退票，
    乙○○求償無門，始悉受騙。
二、案經乙○○訴由台灣高雄地方法院檢察署檢察官偵查起訴。
    理  由
一、訊據被告甲○○固坦承上開支票為其所有，且支票上之強福企業商行及其個人之
    印鑑章係真正，惟矢口否認有何幫助詐欺之犯行，辯稱：伊不認識陳明富，且該
    支票上之金額、日期均非由伊簽寫，可能是合夥人劉育鑫簽發的，伊不知道為何
    該支票會在陳明富手上云云。經查：
（一）同案被告陳明富於八十五年六月中旬持系爭已拒絕往來之支票（發票人為強福
      企業商行、負責人被告甲○○）一紙，向告訴人乙○○詐得十八萬元之事實，
      業據告訴人於偵審中指訴明確（分見八十七年度偵字第六○四八號偵查卷第十
      二頁、本院八十七年度易字第四三四七號刑事卷第四十五頁反面、本院九十年
      九月六日訊問筆錄），並有上開支票及退票理由單影本各一紙附卷足稽。
（二）被告甲○○係於八十四年十二月八日向第一銀行以強福企業商行名義申請開立
      支票存款帳戶（帳號00000000000號），該商行係以經營茶葉、茶
      具、雜貨零售為業務，於八十五年五月三十一日即有第一次退票紀錄，且自八
      十五年六月六日起即開始大量退票，並於同年六月二十八日公告列為拒絕往來
      戶，嗣至八十六年四月二十五日為止，退票張數總計達七百六十四張，而退票
      金額竟高達一億八千八百八十六萬五千六百十元之鉅等情，有第一商業銀行東
      台南分行九十年九月三日（九○）一東台南第二二九號函、九十一年九月十七
      日（九一）一東台南第四八七號函及所附開戶相關資料、高雄市票據交換所八
      十七年七月二十四日高市票交業乙字第二五三一號函附退票電腦明細表資料附
      卷可稽。而被告於本院審理時供稱：當時伊公司是做家庭百貨及五金買賣，做
      約半年多等語，惟於本院提示前引之強福企業商行開戶申請書上之經營業務記
      載詰問其後改稱：公司賣家庭五金兼賣茶葉、茶具云云（均見本院九十一年九
      月二十六日審判筆錄），前後供述不一，且觀諸一般社會常情，茶葉茶具及家
      庭五金百貨均有其專賣性，同時兼營茶葉茶具及家庭五金買賣者，幾屬罕見，
      足見強福企業商行係否確有經營上開業務，顯有可疑，復參以強福企業商行營
      業時間不過半年多之久，以其經營茶葉茶具或家庭五金百貨之規模觀之，焉有
      可能於不到半年之時間即簽發支票退票七百六十四張之多，而退票金額竟高達
      一億八千八百八十六萬五千六百十元之理？此顯與常理有違，再以被告於八十
      六年間亦有販售人頭支票之行為，有臺灣嘉義地方法院九十年度訴緝字第一五
      號刑事判決一份附卷可稽，足見前開支存帳戶所簽發之支票殆屬無法兌現之人
      頭票無訛。
（三）被告雖辯稱：伊於八十五年四月中旬將強福企業商行交予合夥人劉育鑫經營，
      而劉育鑫係嘉義縣人住民雄鄉，年約三十歲快四十歲，認識已有半年多，上開
      支票應係其簽發云云。惟依被告對「劉育鑫」年籍資料之供述，經本院職權調
      查結果僅有一位已歿之「劉育鑫」與上開年籍資料大致相似（惟年齡仍然不符
      ），而戶籍設於嘉義縣民雄鄉者僅一位「劉育鑫」，於案發時年僅約十歲，有
      法務部戶役政連結作業系統一份附卷可參，而被告若確與該「劉育鑫」共同合
      夥經營強福企業商行，且甚至將該商行交由劉育鑫全權經營處理，衡情應有相
      當程度之熟識，然被告卻無法提出該「劉育鑫」確切之年籍資料以供本院查核
      ，顯有悖常情，足見被告前揭所辯乙節，應係避就之詞，實難採信。
（四）綜上各情，被告甲○○明知以強福企業商行名義開設支票存款帳戶，所開立之
      支票乃係無法兌現之人頭票，卻仍提供流通非法使用，縱取得支票之人欲為何
      種特定之詐欺行為，為被告事前所不知，然使該人頭票流通於市面，其應能預
      見提供上開支票供人行使，有幫助行使支票之人施以詐欺犯行之虞，是以被告
      縱辯稱不認識同案被告陳明富云云，惟對於陳明富行使人頭票詐騙告訴人之犯
      行，仍屬能預見而不違其本意，可見其顯有幫助詐欺之未必故意至明。從而，
      本件事證明確，被告幫助詐欺之犯行足堪認定。
二、核被告甲○○所為，係犯刑法第三百三十九條第一項、刑法第三十條第一項之幫
    助詐欺取財罪。又被告為詐欺取財罪之幫助犯，應依刑法第三十條第二項之規定
    ，按正犯之刑減輕之。至公訴人雖認被告甲○○與同案被告陳明富共同詐欺，為
    詐欺罪之共同正犯云云，惟按凡以自己犯罪之意思而參與犯罪，無論其所參與者
    是否為構成要件之行為，皆為正犯，而刑法之幫助犯，係以幫助他人犯罪之意思
    而參與犯罪構成要件以外之行為。本件訊之被告堅詞否認有簽發前開支票向告訴
    人詐得票面金額之行為，而告訴人亦自承係僅由陳明富持強福企業商行為發票人
    之支票向其借款，被告並未出面等語（見八十七年度偵字第六○四八號偵查卷第
    十二頁），雖被告為強福企業商行之負責人，惟被告既於陳明富詐騙告訴人並未
    在場，參以被告亦供稱其不認識陳明富等情，本院復查無證據足認被告有參與向
    告訴人詐欺之構成要件行為，實難認其就上開詐欺犯行有何犯意之聯絡，應認被
    告僅係以前開人頭支票幫助陳明富詐欺犯行之實現，並非以共同詐欺之意思參與
    ，是公訴意旨尚有未洽，應予更正，附此敘明。爰審酌被告竟為圖利，設立強福
    企業商行申請支票帳戶，而大量簽發人頭票，幫助他人得以詐騙不特定之人，危
    害社會交易秩序非輕，及其犯後之態度等一切情狀，量處如主文所示之刑，並諭
    知易科罰金之折算標準，以資懲儆。
據上論斷，應依刑事訴訟法第二百九十九條第一項前段、刑法第三十條第一項、第二
項、第三百三十九條第一項、第四十一條第一項前段、罰金罰鍰提高標準條例第一條
前段、第二條，判決如主文。
本案經檢察官李門騫到庭執行職務。
中      華      民      國      九十一      年      十      月  十一    日
                                  臺灣高雄地方法院刑事第三庭
                                      審判長法  官  趙 家 光
                                            法  官  林 靜 梅
                                            法  官  吳 俊 龍
右正本證明與原本無異。
如不服本判決，應於判決送達後十日內，向本院提出上訴狀。
                                            書記官  許 麗 珠
中      華      民      國      九十一      年      十      月  十四    日
附錄本案論罪法條全文：
中華民國刑法第三百三十九條
 (普通詐欺罪)
意圖為自己或第三人不法之所有，以詐術使人將本人或第三人之物交付者
，處五年以下有期徒刑、拘役或科或併科一千元以下罰金。
以前項方法得財產上不法之利益或使第三人得之者，亦同。
前二項之未遂犯罰之。
